臺灣高等法院民事判決　　　　　　　　 96年度上易字第286號
上　訴　人　甲○○
訴訟代理人　謝錫福律師
被　上訴人　丙○○
　　　　　　乙○○
上二人共同
訴訟代理人　蔡榮德律師
上列當事人間請求返還租金事件，上訴人對於中華民國96年1月
31日臺灣桃園地方法院95年度訴字第848號第一審判決提起上訴
，本院於96年8月7日言詞辯論終結，判決如下：
    主  文
上訴駁回。
第二審訴訟費用由上訴人負擔。
    事實及理由
一、上訴人起訴主張：伊於民國（下同）93年9月2日向被上訴人
    承租門牌號碼為桃園縣龜山鄉○○○路85號、81巷2號1樓部
    分（其範圍詳契約附件平面圖之標示）房屋（下稱系爭房屋
    ），及其內附屬之所有軟硬體設備等，以供經營合法餐廳，
    租期自93年12月1日至101年11月30日止，其依約交付押租金
    新台幣（下同 ）150萬元予被上訴人，並簽有房屋暨設備租
    賃契約（下稱系爭租賃契約），簽約時被上訴人保證租賃物
    絕對可合法取得餐廳營業執照，亦承諾擔保租賃標的物能合
    法使用，使伊經營餐廳得符合政府現在與未來所頒布之法令
    規章，並取得與維持餐廳所需之一切許可核准或執照。嗣系
    爭房屋因不符合使用分區規定，無法取得主管機關即桃園縣
    政府餐館業營利事業登記之核准，經伊多次請求且委託律師
    發函催告被上訴人應速向桃園縣政府申請變更使用，然被上
    訴人卻依然未能取得變更使用之核准，被上訴人顯係以不能
    之給付為契約標的，系爭租賃契約應為無效。又縱認系爭租
    賃契約非無效，惟依系爭租賃契約約定，被上訴人無法交付
    系爭房屋供伊為經營餐廳之使用與收益，亦為可歸責於被上
    訴人之事由致給付不能，伊以起訴狀繕本之送達作為終止系
    爭租賃契約之意思表示，被上訴人自應返還上訴人押租金。
    為此，依租賃契約無效或終止之法律關係，求為判命被上訴
    人給付上訴人150萬元， 及自起訴狀繕本送達翌日起至清償
    日止，按年息百分之5計算之利息等語。
二、被上訴人則以：兩造約定之租賃標的物除門牌號碼桃園縣龜
    山鄉○○○路85號、81巷2號部分（ 其範圍詳契約附件平面
    圖之標示 ）外，另尚包括桃園縣龜山鄉○○○路93巷15號1
    樓等三間毗鄰房屋，嗣在建築師建議下雙方同意以其中93巷
    15號1樓建物申請辦理變更為餐廳使用 。又上訴人為裝潢房
    屋內部，伊早在雙方訂立書面契約前即已點交系爭房屋予上
    訴人使用，且上訴人於訂約後，以租賃標的物申設「嵐群企
    業有公司」（下稱嵐群公司）亦可佐證。嗣伊業將系爭房屋
    再出租他人經營「金山鴨肉餐廳」， 顯見前述85號及81巷2
    號房屋並非不能作餐廳使用；且伊從未保證系爭房屋一定能
    變更為餐廳使用，系爭租賃契約條款亦載明伊僅保證配合提
    供相關申辦文件，是系爭租賃契約並非無效或有給付不能之
    情事。縱認上訴人請求有據，則伊以對上訴人之租金債權主
    張抵銷等語資為抗辯。
三、原審為上訴人敗訴判決，上訴人聲明不服，提起上訴，並聲
    明：(一)原判決廢棄。 (二)被上訴人應給付上訴人1,500,000元
    ， 及自起訴狀繕本送達翌日起至清償日止，按年息百分之5
    計算之利息。(三)願供擔保請准宣告假執行。被上訴人答辯聲
    明：(一)上訴駁回。(二)如受不利之判決，願供擔保，請准宣告
    免假執行。
四、本件不爭執事項：
  (一)兩造透過訴外人張文焱介紹，於93年9月2日簽立系爭租賃契
    約，其內容約定租賃標的物為：門牌號碼桃園縣龜山鄉○○
    ○路85號、81巷2號1樓部分（其範圍詳契約附件平面圖標示
    ）， 租期約定自93年12月1日起至101年11月30日止共8年，
    第1至3年每月租金25萬元，第4年以後每月租金30萬元。 又
    上訴人於簽約時已交付被上訴人一紙票號AR0000000、 面額
    150萬元之支票以為押租金並經兌現在案， 而上訴人訂立契
    約迄今未曾支付予被上訴人任何租金。
  (二)系爭房屋現已由被上訴人出租予他人占有使用中。
  (三)訂約後，訴外人徐文哲建築師受委託就門牌號碼桃園縣龜山
    鄉○○○路93巷15號1樓之房屋， 申辦用途變更為餐廳等手
    續，嗣於93年12月9日取得許可用途變更為餐廳， 其內消防
    安全設備於94年5月3日獲桃園縣政府消防局勘查合格，又於
    94年5月23日獲桃園縣政府核准（94）桃縣裝修使字第龜096
    號桃園縣政府建築物室內裝修合格證。系爭房屋欲經營餐廳
    使用營業登記部分應由上訴人辦理。
  (四)上訴人所提出之房屋暨設備租賃契約書、支票、律師函、照
    片、估價單（見原審卷第7-12、13、16-19、86、106頁）；
    被上訴人提出之存證信函，公司及分公司基本資料查詢單（
    見原審卷第33-34、88頁），形式上均屬真正。
五、兩造爭點：(一)被上訴人就系爭租賃契約有無給付不能之情事
    ？系爭租賃契約是否有效？(二)上訴人得否依兩造間系爭租賃
    契約第12條第1項第1款之約定，終止系爭租賃契約？並請求
    被上訴人返還押租金150萬元？ (三)如上訴人得請求被上訴人
    返還押租金，被上訴人得否主張以對上訴人之租金債權抵銷
    ？
六、爭點一：被上訴人就系爭租賃契約有無給付不能之情事？系
    爭租賃契約是否有效？經查：
  (一)按以不能之給付為契約標的者，其契約為無效，固為民法第
    246條第1項前段所明定，惟其所謂不能之給付，係指依社會
    觀念其給付已屬不能者而言，即客觀之不能，且係自始之不
    能給付而言，其為自始客觀不能者，法律行為當然無效，當
    事人於行為當時知其無效或可得而知者， 依民法第113條規
    定，應負回復原狀或損害賠償之責任；其為自始主觀、嗣後
    客觀或嗣後主觀不能者，則生債務不履行之問題，債權人得
    依民法第226條規定，請求債務人賠償損害， 或於解除契約
    後依民法第259條及第260條規定，請求回復原狀及賠償損害
    ，二者之法律效果並不相同。又所謂主給付義務，係指債之
    關係所固有、必備，並用以決定債之關係類型之基本義務。
    除主給付義務外，尚有所謂從給付義務，其僅具補助主給付
    義務之功能，其存在目的，不在於決定債之關係之類型，而
    是在確保債權人之利益能夠獲得最大的滿足。在雙務契約中
    ，一方之從給付義務與他方之給付，是否立於互為對待給付
    之關係，能發生同時履行抗辯，應視其對契約目的之達成是
    否必要而定。
  (二)本件兩造所定系爭租賃契約第9條條款雖載， 出租人承諾與
    擔保如後：「租賃標的物內外工作物之設置：承租人為其
    使用之必要，有權於租賃標的物內、外設置承租人需要之設
    施與設備（如裝潢排油煙管、招牌、機器、管線與設施及樓
    梯更改）。如第三人有異議者，出租人應協助承租人共同協
    調解決之。承租人之檢視：於租賃標的物點交予承租人使
    用六個月以內，經承租人檢視租賃標的物，如有發現租賃標
    的物之水電、排水等管道線不符承租人所需或因礙於法令之
    限制承租人無法取得在租賃標的物設置一般餐廳業所需之一
    切許可執照或核准或其取得許可執照與核准需承租人改變標
    的物之設計而承租人認為改變不符其營業要求者，承租人均
    有權終止本租約，應依本約完成回復原狀後，出租人應返還
    承租人已付押金及預付而未使用租賃標的物期間之租金。
    通行之順暢：出租人應基於所有權人之地位與承租人共同負
    責使租賃標的物之騎樓，四周道路與出入口維持通暢，如附
    圖紅線使用區範圍。符合法令規定：於租賃期間出租人同
    意就租賃標的物之合法使用得隨時應承租人之要求協助，配
    合或提供必要文件或為必要之行為，以使承租人經營一般餐
    廳得以符合現在與未來所頒佈之有效政府法令規章，並取得
    與維持一般餐廳所需之一切許可、核准或執照。於租賃期間
    內，承租人如有任何改良或加裝工程（包括在租賃物地上物
    之內部或外部），其費用均由承租人自行負擔（租賃標的物
    之用途詳附件之使用執照）。」等語（ 見原審卷第7-12頁）
    ，惟兩造間簽訂之系爭租賃契約為房屋暨設備租賃契約，則
    出租人（即被上訴人）之主給付義務係交付房屋，而承租人
    （即上訴人）之主給付義務為交付租金，果兩造間約定前述
    出租人應將租賃標的物保持符合設置申請一般餐廳業所需之
    使用、許可執照部分條款，與出租人應容忍承租人在為達到
    上述目的情況下對租賃標的物所為之一切變更條款，皆應屬
    為確保債權人之利益能夠獲得最大的滿足之從給付義務。本
    件被上訴人既確實能提供至少符合系爭租賃契約本文所載之
    承租標的，即門牌號碼為桃園縣龜山鄉○○○路85號、81巷
    2號1樓部分（其範圍以附件平面圖標示為準）房屋與上訴人
    使用，足認本件並無上訴人所主張自始客觀給付不能之狀態
    ，亦即兩造間之系爭租賃契約並非無效，當屬有效存在，上
    訴人主張兩造間系爭租賃契約為無效，即與事實不符，難以
    採認。
七、上訴人得否依兩造間系爭租賃契約第12條第1項第1款之約定
    ，終止系爭租賃契約？ 並請求被上訴人返還押租金150萬元
    ？經查：
  (一)依據系爭租賃契約第12條第1項第1款約定：「除本約另有規
    定外，如有左列任何事項發生， 承租人有權終止租約：1、
    因法令限制未能取得作為經營一般餐廳業承租人之其他合法
    用途所需之一切必要之執照與許可。」等語。本件上訴人主
    張系爭租賃房屋因不符合相關使用分區規定，經上訴人催告
    被上訴人申請變更租賃物使用，卻仍無法取得主管機關變更
    使用之許可，故被上訴人無法交付租賃物供上訴人合法經營
    餐廳之使用收益，自屬被上訴人給付不能，爰依法以起訴狀
    繕本為終止兩造間之租賃契約意思表示等語。經查：上訴人
    雖主張依據契約所載，其向被上訴人承租之租賃標的物僅為
    門牌號碼為桃園縣龜山鄉○○○路85號、81巷2號1樓部分（
    其範圍以附件平面圖標示為準）。然此為被上訴人所否認，
    辯稱：兩造間之租賃標的物除上述2門牌號碼部分外 ，另包
    括桃園縣龜山鄉○○○路93巷15號1樓房屋部分， 而前述93
    巷15號1樓房屋部分在建築師代辦申請下，業於93年12月9日
    取得許可用途變更為餐廳，其內消防安全設備於94年5月3日
    獲桃園縣政府消防局勘查合格； 又於94年5月23日獲桃園縣
    政府核准 （94）桃縣裝修使字第龜096號桃園縣政府建築物
    室內裝修合格證，並無給付不能情事等語。核與證人即受託
     為上訴人辦理門牌號碼桃園縣龜山鄉○○○路93巷15號1樓
    房屋用途變更為餐廳等手續之建築師徐文哲證稱：「被上訴
    人丙○○介紹上訴人找我辦理建物用途變更。當初的過程是
    ：該處的建物有四棟，其中三棟是我辦理、設計的，上訴人
    找我辦理，門牌是龜山鄉○○○路85號，要變更為餐廳用途
    ，因為現場違建很多，所以我建議上訴人採用舊有建物（自
    強南路93巷15號1樓 ）來變更為餐廳用途，這二間是相連的
    ，上訴人有同意，後來我就改以後者建物來申，是在93年12
    月9日取得許可，消防部分（ 消防單位的核准）是由上訴人
    自行辦理， 我在94.5.23取得室內裝修合格證，後來第二階
    段的用途變更也經核准，詳細日期因為相關資料已提供給上
    訴人，要看到資料才知道日期。補充：委託人因為必須是房
    屋所有權人，所以相關資料都是填載所有權人（ 被上訴人）
    。實際上跟我接洽者，雙方都有。」、 「（問：關於15號1
    樓建物部分，關於餐廳營業需要的相關申請，是否都有通過
    ？）答：建管部分的相關申請都有通過。另外，營業登記的
    部分是需要業主自行辦理，我不知道業主有無辦理。（問：
    當初上訴人有無跟你說15號1樓太小？ ）答：印象中他沒有
    跟我提到這點。他當初有同意以15號1樓建物去申請。 」等
    語相符（見原審卷第52頁），且依據被上訴人所提出由上訴
    人擔任法定代理人之嵐群公司基本資料所載，該公司之登記
    地址亦為桃園縣龜山鄉○○○路93巷15號乙節（見原審卷第
    105頁）， 衡諸常理，若上訴人未向被上訴人承租前述93巷
    15號1樓部分建物， 豈可能在證人徐文哲提議下，隨即同意
    變更以該部分建物申請餐廳營業所需之執照？又豈可能將其
    所擔任法定代理人之嵐群公司設立地址登記為桃園縣龜山鄉
    ○○○路93巷15號1樓？ 參酌上訴人所提出之系爭租賃契約
    附件平面圖所示（見原審卷第14頁），被上訴人抗辯依據平
    面圖所示斜線部分範圍非僅為桃園縣龜山鄉○○○路85號、
    81巷2號1樓部分，尚包括同路93巷15號1樓部分等情， 均為
    上訴人所不爭執，上訴人雖主張其於簽訂契約時，就平面圖
    所繪製之範圍並不清楚云云，惟系爭租賃契約之租賃期間自
    93年12月1日至101年11月30日止，押租金為150萬元， 租金
    第1至3年每月為25萬元，足見租賃範圍甚廣，上訴人如欲經
    營餐廳業，豈可能不清楚自己承租範圍而任令被上訴人繪製
    平面圖作為契約之附件？上述種種皆足認上訴人所承租之範
    圍應非僅為桃園縣龜山鄉○○○路85號、81巷2號1樓部分（
    其範圍以附件平面圖標示為準），尚應包括同路93巷15 號1
    樓部分 ，前述93巷15號1樓房屋部分在證人徐文哲建築師代
    辦申請下， 業於93年12月9日取得許可用途變更為餐廳，其
    內消防安全設備於94年5月3日獲桃園縣政府消防局勘查合格
    （見原審卷第32頁）， 又於94年5月23日獲桃園縣政府核准
    （94）桃縣裝修使字第龜096號桃園縣政府建築物室內裝修
    合格證等情（見原審卷第31頁），既為上訴人所不爭執，堪
    認本件被上訴人並無給付不能之情事，上訴人主張租賃標的
    未包括同路93巷15號1樓， 而據以終止系爭租賃契約，於法
    不合，難以准許。
  (二)至上訴人主張本件系爭房屋並未依法點交與上訴人使用云云
    。惟查：
    1.依據系爭租賃契約第7條所載： 「出租人應於93年9月1日
      將租賃標的物依當時現況點交予承租人，承租人應盡善良
      管理人注意義務使用及保管，如有損害願依時價賠償出租
      人。」再依據證人即兩造之介紹人張文焱曾證述：「當初
      是我介紹上訴人向被上訴人租房子，‧‧‧他覺得滿意，
      ‧‧‧後來就簽約，簽約後，上訴人就著手辦理餐廳的相
      關申請，包括營業執照相關證件、消防的申請等，細節我
      不是很清楚，在簽約後，上訴人有先找人去裝潢，因為原
      來是作超市使用，有請人把牆壁敲掉，去裝修，但是拖了
      3、4個月，都沒有依約付租金，被上訴人向我反應，我去
      找上訴人，上訴人跟我說消防的許可還沒下來，後來消防
      的許可下來後，上訴人還是沒付租金，而且好像已經沒有
      意願要經營餐廳。」等語（見原審卷第53頁），核與證人
      即為上訴人裝潢消防設施之許應聲到庭證述：「大約在94
      年的3、4月間，我有承包上訴人請我施作的消防工程，我
      是請我們內部的人員去施作，我本人並沒有到現場。這是
      由張文焱找我去的。是上訴人叫我們去施作的，當時我的
      工作人員說是向被上訴人拿鑰匙進入房屋施作工程。在施
      工的工程中，上訴人有沒有到現場，我不知道。我們工作
      人員有向上訴人請領工程款，所以消防部分，我們有幫上
      訴人施作完畢。施作的金額，我忘記了。現場是由被上訴
      人將房屋打開後，就沒有再鎖上，所以我們施作完畢後，
      也沒有返還鑰匙。原告告訴我，要經營飯店業，才委託我
      們施作消防工程。」（見原審卷第96頁）等語相符。
    2.綜合系爭租賃契約與2位證人證詞以觀， 被上訴人若未依
      約將系爭房屋點交予上訴人，上訴人豈有可能僱工進入系
      爭房屋進行消防工程之施作，至證人許應聲所稱裝潢工人
      進入系爭房屋，係由被上訴人開門後即未鎖上，僅可證明
      被上訴人仍持有系爭建物之鑰匙，衡諸一般租賃實務，出
      租人同時保有租賃物之鑰匙，非屬少見。故本院認系爭租
      賃房屋被上訴人確已合法點交與上訴人使用收益無誤。上
      訴人主張被上訴人未點交系爭房屋云云，亦不足採。
八、爭點三：如上訴人得請求被上訴人返還押租金，被上訴人得
    否主張以對上訴人之租金債權抵銷？經查：
  (一)按「二人互負債務，而其給付種類相同，並均屆清償期者，
    各得以其債務，與他方之債務，互為抵銷。」 民法第334條
    第1項定有明文。
  (二)查本件兩造間之系爭租賃契約既屬合法有效成立，且系爭房
    屋業已點交上訴人使用收益，均如前述，則上訴人即有依據
    租賃契約給付租金每月25萬元之義務， 上訴人在交付150萬
    元押租金後，即未給付租金乙節，為兩造所不爭執，堪信為
    真。上訴人主張因被上訴人給付不能而違約欲終止租約乙節
    ，雖屬於法不合，惟兩造間之系爭租賃契約業於95年10月18
    日經被上訴人當庭表示同意終止在案（見原審卷第77頁），
    足認兩造間之租賃契約已於斯時起合法終止，被上訴人依法
    即應負擔返還押租金之義務，惟上訴人自租賃始期之93年12
    月1日起至合意終止租約之95年10月18日止 ，皆未給付租金
    ，核算上訴人總共積欠被上訴人租金至少22個月， 共計550
    萬元 ，被上訴人主張以其應返還之150萬元押租金作為主動
    債權與上訴人積欠被上訴人之550萬元未付租金抵銷 ，既與
    前揭法文相符，即應准許。
九、綜上，上訴人主張兩造間之租賃契約為無效，因與事實不符
    ，不足採信，而上訴人另主張系爭租賃契約因被上訴人給付
    不能，主張以起訴狀繕本送達為終止之意思表示，因被上訴
    人並無給付不能之情事，故上訴人之終止亦屬於法不合，難
    以採取。兩造間之系爭租賃契約因於95年10月18日當庭合意
    終止，而被上訴人另以上訴人積欠其之未付租金作為主動債
    權與其應返還上訴人之150萬元押租金相互抵銷， 故本件上
     訴人起訴被上訴人應返還押租金150萬元及自起訴狀繕本送
    達之翌日起至清償日止 ，按年息百分之5計算之利息，即屬
    於法無據，不應准許。原審為上訴人敗訴之判決，並駁回其
    假執行之聲請，核無不合。上訴意旨指摘原判決不當，求予
    廢棄改判，為無理由，應予駁回。
十、本件事證已臻明確，兩造其餘攻擊防禦方法，核與判決結果
    已不生任何影響，不再贅述，併此敘明。
十一、據上論結，本件上訴為無理由，依民事訴訟法第449條第1
      項、第78條，判決如主文。
中　　華　　民　　國　　96    年     8    月　　21　　日
                    民事第八庭
                        審判長法　官  劉勝吉
                              法　官  鄭威莉
                              法  官  連正義
正本係照原本作成。
不得上訴。
中　　華　　民　　國　　96　　年　　8 　　月　　22　　日
　　　　　　　　　　　　　　　書記官  李翠齡
